【裁判字號】    97,訴,1495
【裁判日期】    971225
【裁判案由】    殺人未遂等
【裁判全文】
臺灣高雄地方法院刑事判決              97年度訴字第1495號
公  訴  人  臺灣高雄地方法院檢察署檢察官
被      告  乙○○
選任辯護人  孫嘉男律師
上列被告因殺人未遂等案件，經檢察官提起公訴（97年度偵字第
22681 號）及移送併辦（97年度偵字第27965 號），本院判決如
下：
    主  文
乙○○犯重傷罪，處有期徒刑拾年，又犯攜帶兇器強盜罪，處有
期徒刑捌年，應執行有期徒刑拾陸年。
    事  實
一、乙○○於民國97年8 月6 日下午4 點多，在高雄縣大寮鄉中
    興村6 巷19號丙○○住處，因飲酒後不滿丙○○未幫忙找工
    作，及認為丙○○看不起伊，竟於喝酒（未達不能辨識其行
    為違法或欠缺依其辨識而行為之能力，亦未達辨識行為違法
    或依其辨識而行為之能力，顯著減低之情形）後因一時情緒
    衝動，(一)明知頭部係人體最重要器官之一，對之不斷強力重
    擊會造成被毆打者受到重創影響腦部功能最終可能喪失意識
    ，竟基於使人受重傷之故意，接續徒手揮拳毆打丙○○臉部
    及頭部，致丙○○受有頭部嚴重外傷及顱內出血、顏面骨骨
    折並呼吸衰竭等傷害，嗣經急救治療轉院，丙○○仍受有頭
    部外傷顱內出血及腦組織損傷（陳舊性梗塞併右顳區腦軟化
    ）、意識應無法恢復正常、現四肢癱瘓、意識不清、無法言
    語、長期臥床、飲食由鼻胃管灌食之重大難治之傷害。(二)又
    乙○○於毆打丙○○期間，丙○○之母甲○○見狀前來阻止
    ，乙○○另基於強盜之犯意，手持丙○○所有放置在屋內，
    質地堅硬足以作為兇器之鐵管1 支，先敲打地上後，即用鐵
    管自丙○○後方把鐵管抵住丙○○脖子，假藉借款名義脅迫
    丙○○及甲○○稱：今天一定要拿（新臺幣下同）2000 元
    出來，不然要打死丙○○等語，並仍持續以強暴方式毆打丙○○，致丙○○及甲○○心生畏怖，無法抗拒，甲○○立即
    前往隔壁鄰居借2000元交付乙○○，至同日18時許乙○○始
    歇手離去。嗣翌日（7 日）5 時許，因丙○○高燒未退，甲○○旋將丙○○送醫急救，並請他人報警，員警於同日23時
    通知乙○○到案。
二、案經高雄縣政府警察局林園分局報告臺灣高雄地方法院檢察
    署檢察官偵查起訴。
    理  由
壹、證據能力部分
一、警卷內所附被害人丙○○住院照片2 張、被告乙○○當時（
    指本案發生後至警局製作筆錄時）手掌照片2 張、現場照片
    12張，均係由照相、攝影設備拍攝所得，因照相、攝影係屬
    機械性記錄特徵，也就是認識對象的是照相、攝影鏡頭，透
    過鏡頭形成的畫面映寫入膠卷或儲存裝置，然後還原於照相
    紙上或將之列印，故照相中不含有人的供述要素，再現實情
    形與作為傳達結果的照相、攝影，在內容上的一致性是透過
    機械的正確性來加以保障的，在照相、攝影中，並不存在人
    對現實情形的知覺、記憶，在表現時經常可能發生的錯誤（
    如知覺的不準確、記憶隨時間推移而發生的變化），故相片
    當然是非供述證據。易言之，上開卷附照片部分，乃處理本
    案之警員，依機械之方式所留存之現場影像等，並非供述證
    據，無傳聞法則適用，具有證據能力。
二、就證人甲○○於警詢所為之供述，辯護人於其準備書狀內認
    係審判外之陳述無證據能力等語，經查證人甲○○於本院審
    理時既曾出庭作證，其於本院之證述與警詢之陳述並無不符
    情形，即無刑事訴訟法第159 條之2 所規定情形，故就案發
    經過情形，自應以被害人於本院之證述作為證據，其於警詢
    之陳述即無證據能力。
三、按被告以外之人於審判外之陳述，雖不符刑事訴訟法第159
    條之1 至第159 條之4 等4 條之規定，然若當事人於審判程
    序中同意作為證據，法院審酌該言詞陳述或書面陳述作成時
    之情況，認為適當者，亦得為證據；又當事人、代理人或辯
    護人於法院調查證據時，知有刑事訴訟法第159 條第1項 不
    得為證據之情形，而未於言詞辯論終結前聲明異議者，視為
    有前項之同意，同法第159 條之5 定有明文。此立法意旨在
    於傳聞證據未經當事人之反對詰問予以核實，原則上先予排
    除。惟若當事人已放棄反對詰問權，於審判程序中表明同意
    該等傳聞證據可作為證據；或於言詞辯論終結前未聲明異議
    ，基於尊重當事人對傳聞證據之處分權，及證據資料愈豐富
    ，愈有助於真實發見之理念，且強化言詞辯論主義，使訴訟
    程序得以順暢進行，上開傳聞證據亦均具有證據能力。本案
    公訴人、辯護人及被告對於本院以下引用之證據資料，其中
    關於傳聞證據部分，均未爭執其證據能力，本院審酌該等證
    據作成時之情況，認為並無不適當者，依上開說明，均認應
    有證據能力。
貳、實體部分
一、訊據被告就其有於97年8 月6 日下午4 時許有毆打被害人丙○○之行為，自警詢、偵查及本院審理時均加以承認，惟就
    起訴書所指殺人未遂部分辯稱只是要教訓丙○○而已，沒有
    要殺害丙○○的意思，及就起訴書所指強盜部分辯稱沒有用
    鐵管架在被害人丙○○脖子上要強盜財物之意，只是於打丙○○時有提到之前說好要借給伊錢，在打丙○○時，他媽媽
    有叫伊不要打他，說要跟鄰居借錢，他媽媽拿了一千元替丙○○先借給伊云云，經查：
  (一)就本件被害人丙○○於97年8 月6 日因遭到被告毆打，經
      送長庚紀念醫院高雄分院（下稱長庚醫院）急救，就醫時
      意識呈深度昏迷狀態，當時診斷係受有頭部嚴重外傷及顱
      內出血、顏面骨骨折並呼吸衰竭等傷害，恢復意識（機會
      ）學理上判斷可能性不高，其後經丙○○家屬將丙○○先
      轉送大東醫院，97年9 月13日至97年10月8 日丙○○於大
      東醫院時住院時有低血糖休克，顱內出血術後植物人狀態
      、肺炎右側，菌血症，泌尿道感染，癲癇發作，陳舊性梗
      塞併右顳區腦軟化等傷害，丙○○係因頭部外傷造成意識
      障礙癲癇、長期臥床造成肺炎尿路感染及菌血症，其中頭
      部外傷顱內出血及腦組織損傷（即陳舊性梗塞併右顳區腦
      軟化）應屬重大疾病及難以治癒之傷勢，意識應無法恢復
      正常之可能性，之後丙○○家屬再將丙○○送至高雄縣私
      立福安老人養護中心（下稱福安中心）養護，現四肢癱瘓
      、意識不清、無法言語、長期臥床、飲食由鼻胃管灌食等
      ，有卷附長庚醫院97年8 月7 日診斷證明書、該院97年11
      月18日回函、大東醫院診斷明書（未附日期，顯係丙○○
      出院之後才出具者，本院卷第20頁）、大東醫院97年11月
      10日函覆本院之函文、本院97年11月25日辦理刑事案件電
      話紀錄查詢表、福安中心97年12月2 日函覆本院之函文等
      在卷可稽，就此被告亦未爭執，自足信為真實（因丙○○
      係由長庚醫院轉診至大東醫院接受治療，故大東醫院之治
      療期間顯然在後，故就丙○○意識有無恢復正常可能，應
      以大東醫院之說明較為可採）。
  (二)次查就本件毆打被害人丙○○之原因及過程，被告於97年
      8 月7 日警詢時雖表示最初係伊走路去找丙○○，丙○○
      拿錢給伊叫伊去買酒，2 人一起喝酒時，因丙○○講話太
      過囂張，2 人發生口角起衝突所以才出手毆打被害人云云
      ，惟被告於97年8 月8 日第2 次警詢時則稱係因被害人認
      為伊講話口氣囂張發生口角才發生衝突，但移送至偵查檢
      察官訊問時，被告又改稱因為丙○○講話太囂張，伊氣不
      過才打他等，除被告之說詞前後不一外，由丙○○遭被告
      毆打後所受上述傷勢，與被告所述當時伊所受傷勢僅為右
      手部有打到牆壁及椅子有點腫脹受傷，2 者互相比較可知
      ，被告所受到傷勢顯係自己造成，且與丙○○所受傷勢不
      成比例，可知當時丙○○顯係處於完全被動挨打地位，若
      真如被告最初所稱丙○○一開始講話囂張2 人才發生衝突
      ，及被告自述其身高174 公分、體重55公斤，丙○○則身
      高168 公分、體重60幾公斤，丙○○身材尚比被告壯碩，
      若丙○○有態度囂張對被告「嗆聲」之情，豈可能會平白
      讓被告毆打毫不還手？故本件衝突發生原因，應係被告第
      2 次警詢筆錄所述，一開始因被告講話囂張，丙○○其後
      看不慣，2 人發生口角，之後被告開始毆打丙○○，兼以
      被告亦稱：丙○○曾向伊表示伊講話態度很像流氓，及被
      告從學生時代就習慣打人從頭臉部打，故丙○○應係懼怕
      被告才任被告毆打，並造成其後如此嚴重之傷勢，則被告
      辯稱本件衝突原因係丙○○講話囂張2 人才發生口角之說
      詞顯不可採。
  (三)再查被告亦承認於97年8 月6 日下午伊毆打被害人丙○○
      時，丙○○之母親甲○○亦一直有在場，而由證人甲○○
      於偵查及本院證述本案之經過：被告是在97年8 月6 日下
      午1 、2 點時至伊家中找丙○○，被告要丙○○介紹工作
      ，當時伊也在客廳，伊兒子先叫被告回去，被告先回去，
      丙○○下午3 點半時出去買便當回來後，過了1 、20分鐘
      被告也跟著又來到伊家中，被告在外面的時候就有喝酒了
      ，來伊家的時候還有拿了2 瓶米酒來喝，伊兒子沒有喝酒
      ，被告又叫丙○○介紹工作，丙○○走路去找老闆，等丙○○回來的時候就跟被告說老闆有說沒有缺人，但被告說
      丙○○說謊，根本不想幫他，差不多4 點多的時候就開始
      打丙○○，拉丙○○的衣領，就一直打丙○○，丙○○叫
      被告「中華」，被告還說名字是你在叫的嗎？丙○○改口
      叫老大，被告還是繼續打，被告一直打到他的阿嬤來伊家
      叫被告回吃飯，在被告阿嬤叫被告回家之前，被告還是一
      直打，用拳頭打丙○○頭和臉部，伊出去借錢那時候不知
      道被告是否有拿棍子打丙○○，但伊看到的時候被告都是
      用手打的，丙○○都沒有還手，丙○○叫伊不要管，說管
      的話會遭被告打，當時家中只伊及丙○○2 個人，被告一
      直打丙○○，丙○○說很痛，被告說如果再亂喊就要打死
      丙○○等，一開始被告打丙○○好像是在玩的樣子，後來
      丙○○一直勸被告回去，被告就說丙○○瞧不起他，後來
      就愈來愈火大，拉丙○○衣領的時候是在差不多4 點多的
      時候，一邊打丙○○一邊喝酒，丙○○被打的時候人攤在
      椅子上，被告一直打丙○○的頭和臉，還有拉丙○○的頭
      去撞椅子的後面，並且叫丙○○不可以喊也不可以叫，伊
      問伊兒子為何不反抗，伊兒子說如果反抗會被打死等，此
      一說詞除就被告毆打丙○○之前有喝酒外，餘與被告所述
      固均有不同，惟查由證人甲○○證稱其在場時，只看到被
      告用拳頭打丙○○，沒有看到被告有用扣案鐵管（棍子）
      毆打丙○○（扣案鐵管於本案之用途則詳如後述），由此
      顯見證人甲○○作證時，並無刻意加油添醋要陷被告遭判
      更重之罪或受到不利認定的意思，又佐以其證詞亦與上述
      丙○○之傷勢與被告之傷勢不成比例之客觀結果互核相符
      ，亦可證明證人甲○○所述案發經過應屬真實並足可採信
      。至於甲○○就案發時間之說詞雖偶有不一，但仍得經由
      詳細比對後為上開認定，及其稱被告連續毆打丙○○1 個
      多小時都沒有停，可能性雖然不高，但此應係其當場目睹
      親生兒子被打，傷勢最後並惡化至植物人狀態，記憶中對
      丙○○被毆打之過程因心中傷痛印象特別深刻所致，均不
      影響證人證詞之可信性。故被告顯係因誤認丙○○不幫伊
      找工作及有看不起伊的意思，並因有喝酒而動打毆打丙○○，而丙○○則因認被告有流氓習性不敢抵抗，致遭毆打
      受有頭部外傷最後呈植物人狀態等嚴重傷勢。
  (四)另查就被告強取財物部分，甲○○於偵查及本院係證述：
      被告於毆打丙○○時，跟丙○○說今天一定要拿錢借他，
      那時伊才知道被告要跟伊兒子借錢，丙○○說沒有錢，被
      告就說你不是說你媽媽很有錢，伊說伊沒有錢，不然伊跟
      被告阿嬤借，被告說如果伊跟他阿嬤說要打死伊，有用鐵
      管押住伊兒子說不管如何今日一定要拿錢給他，沒有拿錢
      出來的話就要打死伊兒子，被告說是要還給人家的，說不
      論如何一定要丙○○拿錢給他，鐵管是伊兒子所有做鷹架
      用的，被告剛開始是用鐵管打地上，叫丙○○一定要拿錢
      出來，後來拿鐵管從伊兒子後方押住丙○○把管抵在丙○○的脖子，是叫丙○○跟伊說，叫伊去借錢給被告，丙○○沒有叫伊去借錢，伊不知被告要跟丙○○借多少，伊慢
      慢用助走器走去向鄰居就借了二千元給被告，因為被告說
      不可以亂說，伊為了保護兒子借錢的時候所以借錢的時候
      沒有跟別人說用途，被告押住伊兒子伊只好去借錢給被告
      ，被告一直打丙○○到伊借錢回來，給被告錢之後，被告
      一直打到他的阿嬤來伊家叫被告回吃飯，在被告阿嬤叫被
      告回家之前，還是繼續打丙○○，會借二千元給被告是因
      為怕丙○○遭被告打死，伊也會害怕，被告有跟伊說要注
      意一點，不然也要跟伊算帳，被告是名男性，當時拿鐵管
      ，伊又中風，家裡又沒有電，所以當時沒辦法反抗被告等
      語。而被告自警詢、偵查迄本院審理時，均承認於毆打丙○○時有向甲○○拿錢，僅就取得手段及金額有所爭執，
      但甲○○頭至尾均僅表示伊是拿2 千元給被告，以甲○○
      兒子丙○○受有如此嚴重傷勢，甲○○若真要加油添醋表
      示被告有多惡劣，大可表示被告利用鐵管毆打丙○○後再
      硬逼、強迫伊去向鄰居借錢即可，被害金額亦可故意說得
      更高，實無僅是把被害金額多加一千元之理，故仍如上述
      證人甲○○之證詞既無刻意加油添醋要陷被告遭判更重之
      罪或受到不利認定的意思、兼以被告亦承認於毆打丙○○
      時有向甲○○拿錢，故甲○○上開被強取財物之證詞亦可
      採信。至於被告辯稱是伊在還沒打丙○○前跟丙○○有說
      到借錢的事情，甲○○「可能」有聽到，之後伊在打丙○○時，甲○○以為是因為借錢要打丙○○，不知道是因為
      喝酒造成，才說不要打說要跟鄰居借錢，而替丙○○先借
      給伊云云。首先縱使被告真有在打人之前向丙○○借錢，
      但丙○○及甲○○均無借錢予被告之義務，及甲○○行動
      不便亦沒有錢，若非被告在打人時再提到要錢之事，甲○○為何還要千辛萬苦用助走器走到鄰居處借錢？故被告所
      辯與常情不符。又被告所述甲○○可能是先聽到借錢之事
      云云，顯係其猜測之詞，與甲○○親自證述者顯有不符，
      則其上開辯解自不足採信。
  (五)另依高雄縣政府警察局林園分局之現場勘查查採證紀錄表
      ，雖表示經以斜光法及粉末法採集鐵棍上有無指紋跡證，
      均未發現可資比對之指紋跡證，故亦無被告指紋，但並非
      由此即可推認被告案發當時未曾持過該鐵管，蓋扣案之鐵
      管並非於案發後立即扣押，則於被告持有至扣押中間，鐵
      管並未妥善保存，更且該鐵管係丙○○所有，但該鐵管不
      只無被告指紋，連丙○○及其他人之指紋也未被發現，亦
      顯見該鐵管可能有指紋較不易留存等原因，致無法採得可
      資比對之指紋跡證，亦即僅以鐵管無被告指紋，尚不足為
      有利被告之認定。至於本案查獲被告之經過，依本院詢問
      承辦本案之警員陳忠欽所作成之電話紀錄（本院卷第94頁
      ）可知，本案係由被害人丙○○母親請被害人住處之村長
      直接撥打派出所電話報案，報案時有說嫌疑人叫作「中華
      」，本案是在接到報案後知悉本件犯行，且到現場之之後
      因犯罪嫌疑人的阿嬤在現場，經其告知嫌疑人叫「乙○○
      」，並陳述嫌疑人現在何處才過去抓人的，所以當時沒有
      做任何書面紀錄也沒有報案紀錄等語，其後警方找到被告
      時，因被告未抗拒隨同到警局說明，警方才又以聲請拘票
      等方式逮捕被告，則依上述情形，就被告配合警方至警局
      陳述案情部分，並無任何足認被告有自首情事等可予減刑
      之情形，並予述明。
二、就被告於97年8 月6 日毆打被害人丙○○迄今，丙○○傷勢
    除有上述長庚醫院、大東醫院先後提供之診斷證明書代表傷
    勢一直相當嚴重並未好轉外，由大東醫院未附日期診斷證明
    書（本院卷第20頁）、大東醫院97年11月10日函覆本院之函
    文、本院97年11月25日辦理刑事案件電話紀錄查詢表，被告
    毆打被害人丙○○後，丙○○因此受有頭部外傷顱內出血及
    腦組織損傷（即陳舊性梗塞併右顳區腦軟化）應屬重大疾病
    及難以治癒之傷勢（刑法用語應為重大難治之傷害），意識
    應無法恢復正常之可能性，以頭顱內有大腦、小腦等作為主
    宰全身器官正常順利運作及思考、情緒之中樞，其係人體最
    重要器官之一，大東醫院認被告所受頭部外傷顱內出血及腦
    組織損傷（即陳舊性梗塞併右顳區腦軟化）應屬重大難治之
    傷害，顯可採信。又大東醫院所述丙○○意識應無法恢復正
    常之可能性，福安中心97年12月2 日函覆本院之函文，表示
    丙○○目前病情有四肢癱瘓、意識不清、無法言語、長期臥
    床、飲食由鼻胃管灌食，因具有自主意識為人可尊嚴生存之
    最基本條件，上開傷勢顯亦為重大難治之傷害，故因被告之
    行為已使丙○○受到重傷害之結果，洵可認定。
三、按殺人未遂罪之成立，以有戕害他人生命之故意，著手於刺
    殺之實行而未發生死亡之結果為要件（最高法院47年度台上
    字第1364號判例參照）。是「殺意」為判斷殺人與傷害之第
    一要件，而「殺意」包括有無死亡之預見。次按刑法上殺人
    未遂與傷害罪之區別，本視加害人有無殺意為先決條件，被
    害人所受之傷害程度，雖不能據為認定有無殺意之唯一標準
    ，但加害人下手情形如何，於審究犯意方面，仍不失為重要
    參考資料（最高法院53年度台上字第1088號判決、55年度台
    上字第2966號判決參照）；查被告自承及甲○○指述被告有
    於1 個多小時內多次揮拳擊打丙○○臉部及頭部行為，此外
    丙○○身體其他部位均未受有任何傷害，有診斷證明書2 紙
    在卷可稽，並參以甲○○於本院證述稱一開始被告打丙○○
    好像是在玩的樣子，後來丙○○一直勸被告回去，被告就說
    丙○○瞧不起他，後來就愈來愈火大，開始毆打丙○○，堪
    認被告最初本無毆打丙○○犯意，但因認丙○○不介紹工作
    又瞧不起伊，及喝酒後情緒衝動（被告就其毆打丙○○之經
    過記憶清晰，及被告毆打完後至尚知曉去找朋友，顯見被告
    之意識仍然清楚，未達不能辨識其行為違法程度，也不符合
    欠缺依其辨識而行為之能力的情形，亦未達辨識行為違法或
    依其辨識而行為之能力顯著減低之情形），才開始動手毆打
    丙○○。而被告一開始就往丙○○臉部及頭部攻擊且揮拳次
    數甚多，以頭顱內有大腦、小腦等作為主宰全身器官正常順
    利運作及思考、情緒之中樞，其係人體最重要器官之一，不
    能受到任何重擊，此為一般常識，當為被告所認識，被告卻
    一再揮拳毆打丙○○臉部及頭部，以拳頭毆打人頭部雖可能
    致死，惟產生此一結果之機率尚非太高，參以被告是一邊打
    丙○○一邊喝酒，從4 點許打到約6 點前後1 個小時多，丙○○並未反抗，則被告本來由玩鬧到產生毆打丙○○念頭其
    後並將以實施之犯意，應尚不致遽行昇高或猛然跳昇至殺人
    犯意；及被告中間並曾以鐵管架住丙○○向丙○○要錢並表
    示若丙○○沒錢可向甲○○，並對丙○○語出脅迫表示不給
    錢就要打死丙○○，若丙○○真遭被告毆打至死，則被告如
    何再向甲○○要錢？且若被告毆打丙○○行為中有萌生殺人
    犯意，其既持有鐵管，應可以用鐵管直接攻擊丙○○頭部，
    所造成之傷勢將更重，且更可能會造成致死結果，不像用拳
    頭毆打不一定會有死亡結果；故由上述情形顯示被告應無殺
    人犯意。但毆打人使人頭部受到重擊，可能會使被攻擊者腦
    部受到重創，影響控制、協調、思考功能甚至會使人喪失意
    識，如上所述為一般常識，及被告於本院羈押審理時曾自述
    其有打人頭部習慣，被告就打人頭部有可能使人受重傷之事
    不可能不知曉，卻仍逕自毆打丙○○頭部，被告當時顯係基
    於重傷之犯意，並造成丙○○受有重傷之結果。被告有重傷
    之犯罪行為事證明確，犯行應可認定。至於丙○○於急救時
    長庚醫院雖曾對丙○○家屬發生病危通知書，但如上所述，
    殺人及重傷等既應係依被告主觀犯意而為認定，不能純以被
    害人所受之傷害程度論斷被告之犯意，且尚難認被告毆打丙○○時有殺人犯意，亦如上述，本案自不能以丙○○所受傷
    勢曾經有危急生命之危險，即又往回認定被告係基於殺人犯
    意而毆打丙○○。
四、再者被告於97年8 月6 日下午毆打丙○○時，有拿鐵管架住
    丙○○要丙○○拿錢出來借伊，並表示若丙○○沒錢可叫甲○○借錢後給伊，並對丙○○語出脅迫表示不給錢就要打死
    丙○○，因被告名義上雖係向丙○○借錢，但丙○○並無借
    款予被告之義務，及被告根本無資力可還款，故被告所稱借
    款只是藉口，其仍有不法所有之意圖甚明。而被告既係於毆
    打丙○○中間，先敲打地上後，即用鐵管自丙○○後方把鐵
    管抵住丙○○脖子，假藉借款要求丙○○給錢，並因丙○○
    母親甲○○在旁，雖係講給丙○○聽，但其顯然也是故意要
    講給甲○○聽，只要丙○○或甲○○有人給錢，均不違反其
    主觀犯意，故被告要錢之行對象應有2 人；又因丙○○處於
    被毆打狀態，必然心生畏怖，丙○○雖因客觀上無錢而無法
    出借，但主觀上顯然沒有拒絕借款之意思決定自由，顯為無
    法抗拒，而被告假藉借款名義脅迫丙○○及甲○○稱：今天
    一定要拿2000元出來，不然要打死丙○○等語，並仍持續毆
    打丙○○，衡之被告年輕力壯，連丙○○亦不敢抗拒（才受
    到上述重傷害），一般年輕女性當亦不敢抗拒，更遑論甲○○年紀已大尚且中風，及其親生子在身旁遭人毆打喊痛？故
    甲○○亦心生畏怖，無法抗拒，並立即前往隔壁鄰居借2000
    元交付乙○○，故被告所施脅迫、強暴之手段，客觀上足以
    至一般人均不能抗拒甚明，其後被告即利用甲○○無法抗拒
    而取得甲○○所交付之財物，被告具有強盜之犯意及犯行甚
    為明確。
五、論罪、科刑：
  (一)核被告所為，就其於97年8 月6 日下午4 點多開始毆打被
      害人丙○○之行為，自始即係基於使丙○○受重傷之犯意
      而為毆打行為，最後並造成丙○○受到重傷之結果，被告
      行為自已構成刑法第278 條第1 項之重傷罪。起訴書雖認
      係殺人未遂罪，但基本事實既屬同一，本院自得變更法條
      為重傷罪後加以判決。被告毆打丙○○臉部及頭部之次數
      雖不只一次，但其時間密接，地點相同，被告該等行為顯
      均基於單一犯意所為接續行為，顯屬單一接續犯行自不成
      立數罪。而就被告以強暴脅迫方式要求丙○○及甲○○交
      取財物，並強取甲○○現金2 千元部分，按刑法第321 條
      第1 項第3 款之攜帶兇器竊盜罪，係以行為人攜帶兇器竊
      盜為其加重條件，此所謂兇器，其種類並無限制，凡客觀
      上足以對人之生命、身體、安全構成威脅，具有危險性之
      兇器均屬之，且祇須於行竊時攜帶此種具有危險性之兇器
      為已足，並不以攜帶之初即有行兇之意圖為必要，此最高
      法院79年度台上字第5253判例意旨可資參照。又上開所謂
      之「攜帶兇器」，只須行竊時攜帶具有危險性之物為已足
      ，並不以將該兇器自他地攜往行竊地為必要，亦即不論其
      係於未行竊前即攜帶持有或在竊盜現場臨時拾取持用，亦
      不問該兇器為何人所有均屬之。被告持以犯本件強盜罪之
      鐵管1 支雖係其在被害人丙○○家中所拾取，非被告所有
      ，然經本院當庭勘驗，該鐵管長99公分，直徑3 公分，中
      空，材質為不鏽鋼，質地堅硬，其於客觀上既係得持以攻
      擊人身，對人之生命、身體、安全構成威脅，顯係具有相
      當危險性之器械，揆諸前揭判例意旨及說明，自與刑法第
      321 條第1 項第3 款之構成要件相當。是核被告此部分所
      為，係犯刑法第330 條第1 項之攜帶兇器強盜罪，起訴書
      雖認係刑法第328 條之強盜罪，但基本事實既屬同一，本
      院自得變更法條為刑法第330 條第1 項之攜帶兇器強盜罪
      後加以判決，至於辯護人稱鐵管非被告所有，被告縱有強
      盜行為亦不成立攜帶兇器強盜罪云云尚有錯誤不足為憑。
      又按強盜罪除侵害財產法益外，同時對人身自由亦有所侵
      害，若數人共同管領財物，對該財物同具重疊之支配關係
      ，若對其中一人或數人，以強暴脅迫等不正方法致使不能
      抗拒而取該財物或使其交付，其侵害之法益不僅一個，應
      依想像競合犯論處（最高法院88年度台上字第5509號判決
      意旨參照）。則若以一行為同時要求數個成年人（即各自
      管領財物）給付金錢，依舉輕以明重之法理，應仍屬侵害
      數個個人法益，亦應依想像競合犯論處。本件被告在上開
      時、地，趁毆打被害人丙○○之際，又以鐵管自後方架於
      丙○○脖子，以此強暴方式要求丙○○給付現金，並藉此
      對丙○○之母親甲○○脅迫，均致使丙○○及甲○○不能
      抗拒，被告係一行為同時侵害丙○○及甲○○之財產與自
      由法益，雖丙○○未給付僅構成加重強盜未遂，但甲○○
      則因此而給付被告現金2,000 元，應認被告係一行為觸犯
      加重強盜既遂及未遂罪，並應依第55條前段從一重之加重
      強盜既遂罪。又依證人甲○○之證詞可知，被告本來只是
      與丙○○鬧著玩，後因認為丙○○不介紹工作又瞧不起伊
      ，及喝酒後情緒衝動，開始毆打丙○○，打了之後才跟丙○○說今天一定要借錢給伊，及持鐵管自後架住丙○○脖
      子，故被告所為重傷及攜帶兇器強盜2 罪，犯意各別，行
      為互殊，觸犯構成要件不同之罪，應予分論併罰。
  (二)爰審酌被告與丙○○本案發生前已經認識，丙○○善意為
      被告介紹工作，縱使並未成功，被告亦無心生怨恨之理，
      但被告卻因認丙○○不介紹工作又瞧不起伊，及喝酒後情
      緒衝動，竟於1 個多小時內持續毆打丙○○頭部多次，即
      使丙○○不敢反抗卻仍恣意為之，使丙○○受有現為植物
      人等重傷害，意識應無恢復正常可能，被告主觀犯意及犯
      罪所造成結果相當嚴重，造成丙○○可能終此生均需臥於
      病床，甲○○則形同喪失親生兒子，被告惡性顯然相當巨
      大。另被告正值青壯，不思以己力賺取日常生活所需，竟
      假藉借款之名對丙○○及甲○○為強盜之財物，並自甲○○處取得財物2 千元，亦造成丙○○在尚有意識時及甲○○心理莫名鉅大之恐懼，同時亦造成社會恐慌，犯後否認
      犯行態度不佳，迄未與丙○○、甲○○及其家屬和解，及
      被告犯罪之動機、手段、目的、強盜金額非鉅等一切情狀
      ，分別量處如主文所示之刑，並定其應執行之刑如主文所
      示。
六、被告用以為本案強盜犯行之鐵管1 支，既係取自被害人丙○○住處之物，即非被告所有，與刑法第38條第3 項前段之規
    定尚有未合，爰不併諭知沒收。
七、另就被告傷害甲○○部分，檢察官雖於本案辯論時請求本院
    併為審理，惟因被告係於毆打丙○○而甲○○阻止時打傷甲○○，故被告傷害甲○○之行為，並非強盜犯行之一部，而
    起訴書就此部分，於犯罪事實全未論及，基於不告不理原則
    ，本院自無從加以審理，宜由檢察官再詳為調查後為適法之
    決定，並予述明。
據上論斷，應依刑事訴訟法第299 條第1 項前段、第300 條、刑
法第278 條第1 項、第330 條第1 項、第2 項、第55條前段、第
51條第5 款，判決如主文。
本案經檢察官林永富到庭執行職務。
中    華    民    國    97    年    12    月    25    日
                  刑事第九庭  審判長法  官  陳建和
                                    法  官  毛妍懿
                                    法  官  黃紀錄
以上正本證明與原本無異。
如不服本判決應於收受送達後10日內向本院提出上訴書狀，並應
敘述具體理由；如未敘述上訴理由者，應於上訴期間屆滿後20日
內向本院補提理由書（均須按他造當事人之人數附繕本）「切勿
逕送上級法院」。
中    華    民    國    97    年    12    月    25    日
                                    書記官  林志衡


司法院資訊處製作；財團法人民間司法改革基金會備份。
